臺灣嘉義地方法院民事判決　　　　　　　 96年度訴字第568號
原　　　告　乙○○
被　　　告　丙○○
　　　　　　甲○○○
上列當事人間請求損害賠償事件，經本院刑事庭以96年度嘉簡附
民字第47號刑事附帶民事訴訟裁定移送前來，經本院於民國96年
10月18日言詞辯論終結，判決如下：
    主  文
被告應連帶給付原告新台幣伍萬壹仟柒佰伍拾貳元，及自民國九
十六年七月二十八日起至清償日止，按年息百分之五計算之利息
。
原告其餘之訴駁回。
訴訟費用由被告連帶負擔百分之四，其餘由原告負擔。
本判決原告勝訴部分得假執行。但被告如以新台幣伍萬壹仟柒佰
伍拾貳元為原告預供擔保，得免為假執行。
原告其餘假執行之聲請駁回。
    事 實 與 理 由
壹、程序方面：
一、按訴狀送達後，原告不得將原訴變更或追加他訴。但擴張或
    減縮應受判決事項之聲明者，不在此限，民事訴訟法第255
    條第1項第3款定有明文。本件原告起訴時，聲明第1項前段
    請求被告應給付原告新台幣（下同）120萬元，嗣於民國96
    年10月18日言詞辯論期日當庭聲請變更該部分聲明，請求被
    告應連帶給付原告120萬元，經核屬應受判決聲明之擴張，
    與上揭規定並無不合，應予准許。
貳、實體方面：
一、原告起訴主張：
（一）被告甲○○○、丙○○與原告係鄰居關係，因原告所買車
      輛停放在嘉義縣民雄鄉菁埔154號門前空地，雙方夙有嫌
      隙，是於民國95年9月2日上午11時許，訴外人何許蝦（即
      被告丙○○之祖母）與原告、訴外人何素芬（即原告之女
      ）復因上揭車輛停放問題發生爭吵，訴外人何素芬見被告
      等人及訴外人何嘉哲（被告甲○○○之子）皆手持棍棒，
      乃進屋手持所有之扁擔欲自衛，原告為阻止訴外人何嘉哲
      毆打訴外人何素芬，乃欲搶下訴外人何嘉哲所持之扁擔，
      詎被告甲○○○、丙○○為阻止原告搶走訴外人何嘉哲手
      中之扁擔，竟基於傷害人身體之共同犯意聯絡，分持棍棒
      毆打原告，致原告受有右肘及前臂挫瘀傷及右腕及手背挫
      瘀傷等傷害，被告等人之行為已造成原告身體及精神上重
      大損害。
（二）本案發生後，被告甲○○○、丙○○及訴外人何嘉哲為卸
      責，故意扭曲事實真相，謊稱原告及其女訴外人何素芬傷
      害一事完全不實，此見鈞院96年易字371判決即可真相大
      白。
（三）被告等人於96年9月20日言詞辯論期日陳稱兩人均無工作
      云云，實則被告甲○○○在村裡做生意開一間烤肉店，被
      告丙○○也有工作，渠等所述完全不實；另被告丙○○謊
      稱自己是33歲，實則為31歲。
（四）原告已是71歲之老人，然身體健康不佳，案發前1年才因
      大腸癌動過手術，領有重大傷病卡，被告等人所為，除可
      能造成生命危險外，每每鄰居相見便想起施暴情景，擔心
      被告等會趁機再對其施暴，內心害怕痛苦萬分。
（五）損害賠償細目部分，請求被告連帶給付醫藥費用1,752元
      及精神賠償部分1,198,248元。
（六）綜上所述，爰依侵權行為之規定訴請損害賠償，並聲明：
      1.被告應連帶給付原告120萬元，並自起訴狀繕本送達翌
      日起至清償日止按年息百分之5計算之利息。2.前項判決
      請准供擔保宣告假執行。3.訴訟費用由被告負擔。
二、被告則以：
（一）訴外人何許蝦發現家門口停有一輛無車牌號碼之車輛，遂
      前往告知原告及訴外人何素芬此事，渠等明知訴外人何許
      蝦患有老年癡呆症，竟對伊口出惡言並揚言毆打之，被告
      甲○○○見狀遂協助被告丙○○前往門口了解並欲為調解
      詎訴外人何素芬竟基於傷害犯意先係以手抓被告丙○○頸
      部，後再持扁擔攻擊何素芬左手，原告則係基於傷害故意
      而手持雨傘攻擊被告丙○○手部（參96年9月20日答辯狀
      證物1診斷證明書影本），被告甲○○○見被告丙○○慘
      遭毆打，遂大聲疾呼訴外人何嘉哲出門搭救被告丙○○，
      訴外人何嘉哲為防免被告丙○○遭現時不法侵害，基於正
      當防衛之意奪下訴外人何素芬所持扁擔，原告見狀復基於
      傷害犯意轉向攻擊訴外人何嘉哲，訴外人何素芬則返家起
      出菜刀並作勢欲砍殺訴外人何嘉哲，被告等人發現此事，
      急呼訴外人何嘉哲速返家以免慘遭訴外人何素芬所持菜刀
      砍傷，訴外人何嘉哲聽聞母姐訊息，旋返家以免遭受不幸
      。原告上揭傷害犯行情事，被告業向嘉義縣菁埔派出所報
      案，當時並有警員簡明德及時前往現場處理，經該員勸說
      ，被告丙○○方未就此事為傷害告訴，詎原告及訴外人何
      素芬為掩飾犯行，竟自行製造原告受傷事實，並向鈞院檢
      察署誣告被告等人即訴外人何嘉哲對其為傷害，並提起本
      件附帶民事損害賠償。
（二）按民事訴訟法第244條規定：「起訴，應以訴狀表明下列
      各款事項，提出於法院為之：...二、訴訟標的及其原因
      事實。」經查，本件損害賠償事件，原告所提刑事附帶民
      事訴訟起訴狀所載訴訟標的金額為120萬元，核屬普通程
      序事件，自應具體表明其「訴訟標的」為何？故懇請鈞院
      曉諭原告補正表明其訴訟標的及請求權基礎，若其不即補
      正，請逕依民事訴訟法第249條規定駁回原告之訴。
（三）次按，原告陳稱被告等分持棍棒毆擊原告右手，致其受有
      「右肘及前臂挫瘀腫及右腕及手背挫瘀腫及精神上重大損
      害」，顯屬捏造，無足可採，說明如下：
   1、原告固受有「右肘及前臂挫瘀腫及右腕及手背挫瘀腫及精
      神上重大損害」，並有衛生署嘉義醫院傷害診斷證明書乙
      紙為憑，惟查上揭爭執之日期為95年9月2日上午11時，然
      上揭診斷證明書所開立之日期為95年9月3日下午1時半，
      兩者相差26時30分許，如何證明該傷及為被告等人所造成
      ？在此，被告等均否認該傷是係其造成。此為有利於原告
      之事實，自應由原告負舉證責任。
   2、退一步言，縱使原告上揭傷勢係該次爭執所造成，然當日
      發生爭執乃肇因於訴外人何素芬基於傷害故意，先係以手
      抓被告丙○○頸部，後再持扁擔攻擊被告丙○○左手，原
      告則係基於傷害故意而手持雨傘攻擊被告丙○○手部，被
      告丙○○係為防衛自己之生命身體權利免遭現實不法侵害
      所為之正當防衛行為，而被告甲○○○則係為防衛他人之
      生命身體免遭現實不法侵害所為之正當防衛行為，故縱然
      雙方拉扯之際造成傷害，惟依民法第149條規定，被告等
      2人應不負損害賠償之責。
（四）復按，原告主張其因被告等2人之攻擊行為至受有前揭傷
      勢，然縱使原告之身體及精神受有傷害，惟關於該等傷害
      原告亦應加以說明，亦即受侵害前後精神有如何之變化？
      受有如何之痛苦？支出如何之醫療費用？應由原告詳細說
      明，否則原告空言泛指其因此受有醫療費用損害及精神痛
      苦而請求120萬元方可弭平其損失，自屬無理。
（五）末按，民法第217條規定：「損害之發生或擴大，被害人
      與有過失者，法院得減輕賠償金額，或免除之。重大之損
      害原因，為債務人所不及知，而被害人不預促其注意或怠
      於避免或減少損害者，為與有過失。」經查：
   1、退一步言，縱認原告因被告等人之拉扯受有前揭傷勢，然
      本件拉扯事件乃肇因於訴外人何素芬先以手、復以扁擔攻
      擊被告丙○○，而原告則係基於傷害犯意持雨傘在旁趁機
      攻擊被告丙○○手部，以助訴外人何素芬之暴行威勢，原
      告就此事件難謂無過失，懇請鈞院依民法第217條第1項規
      定，減輕或免除被告等之賠償責任。
   2、再退一步言，縱使原告傷勢確為被告等所造成，然事件發
      生後遲至26時30分後方就醫治療，原告顯係怠於避免或減
      少損害者，自為與有過失，請鈞院依民法第217條第1項規
      定減輕或免除被告等之賠償責任。
（六）並聲明：1.原告之訴駁回。2.訴訟費用由原告負擔。3.被
      告願供擔保請准免假執行。
三、原告主張：「被告甲○○○、丙○○與原告係鄰居關係，因
    原告所買車輛停放在嘉義縣民雄鄉菁埔154號門前空地，雙
    方夙有嫌隙，是於95年9月2日上午11時許，訴外人何許蝦（
    即被告丙○○之祖母）與原告、訴外人何素芬（即原告之女
    ）復因上揭車輛停放問題發生爭吵，訴外人何素芬見被告等
    人及訴外人何嘉哲（被告甲○○○之子）皆手持棍棒，乃進
    屋手持所有之扁擔欲自衛，原告為阻止訴外人何嘉哲毆打訴
    外人何素芬，乃欲搶下訴外人何嘉哲所持之扁擔，詎被告甲○○○、丙○○為阻止原告搶走訴外人何嘉哲手中之扁擔，
    竟基於傷害人身體之共同犯意聯絡，分持棍棒毆打原告，致
    原告受有右肘及前臂挫瘀傷及右腕及手背挫瘀傷」之事」，
    為被告所否認，經查：
（一）證人何素芬證稱：當天我在場，95年9月2日上午11時許，
      因停車糾紛他們3人各拿1支木棍衝出來，我趕緊回家拿1
      支扁擔出來，甲○○○及丙○○持種蕃茄的半身高圓形木
      棍打我母親右手手臂，何嘉哲是搶走我的扁擔打我右大腿
      ，我母親要救，我被甲○○○及丙○○阻擋方式是以小木
      棍打我母親右手臂不讓我母親去搶何嘉哲的扁擔。甲○○○、丙○○、何嘉哲是各持1隻小木棍，我媽媽（指原告
      ）從頭尾都沒拿東西，我則是拿扁擔。當時我們都沒有拿
      東西，也沒有打他們。本件是何嘉晢先動手的，他搶下我
      手中扁擔後，往我右大腿猛打等語（見96年交查字第285
      號卷第30、31頁）。
（二）原告於偵查中供稱：95年9月3日上午11點多.. 甲○○○
      婆婆又念車要開走，要叫人來吊車，我告訴我女兒說是共
      有地，我女兒何素芬出去和他們理論，甲○○○的兒子何
      嘉哲、女兒丙○○1人拿1支扁擔，我女兒趕快回去倉庫拿
      1 支扁擔，何嘉哲就放下他的扁擔。搶下我女兒的扁擔，
      打我女兒大腿，甲○○○、丙○○拿扁擔打我的雙手，導
      致我手部挫傷，後來他們還追到我屋內，我到我房間內反
      鎖房門，他們還用扁擔敲我房門等語（見96年交查字第
      285 號卷第9、10頁）。
（三）互核證人何素芬與原告所陳相符，且原告受有右肘及前臂
      挫瘀傷及右腕及手背挫瘀傷等傷害，證人何素芬則受有右
      腿受有30×9×2公分之瘀傷之傷害，亦有行政院衛生署嘉
      義醫院之病歷表、受傷之相片可證（見本院96年嘉簡字第
      1150號卷第29-46頁）。顯見證人何素芬與原告上述所陳
      非虛，應可採信。
（四）至被告雖抗辯上開診斷證明書係原告於發生爭執之翌日始
      就診，與常理不符云云。然一般人遭毆打後，本即非必定
      於當日即就診，且原告上開傷勢並非有立即危險，是原告
      當日因有其他事情待處理因而於翌日就診，尚與常理無違
      ，被告執此為辯，顯屬無據。
四、被告之行為是否為正當防衛之行為。經查：
（一）被告甲○○○於偵查中供稱：「9月2日.. 告訴人（指原
      告）母女就衝出來，大小聲要打我婆婆，我帶我女兒出去
      看，何素芬先出手抓我女兒脖子，又回去拿扁擔打我女兒
      左手，我就叫我兒子何嘉哲趕快出來保護，何素芬接著又
      拿菜刀出來，告訴人拿雨傘要打我，我搶下雨傘丟掉，搶
      雨傘中有無撞到他我不知道，我沒有打他.. 」等語（見
      96年交查字第285號卷第10頁）。
（二）被告丙○○於偵查中供稱：「9月2日我聽到我奶奶與告訴
      人（指原告）爭吵，出去看時何素芬就用手抓我前胸，又
      扁擔打我，我用左手去接就被扁擔打到，我媽媽叫我弟弟
      出來保護我，我弟弟去搶下何素芬的扁擔，告訴人同時拿
      雨傘要打我們，我媽媽搶下雨傘，何素芬進屋內拿菜刀出
      來要恐嚇我們.. 」等語（見96年交查字第285號卷第10、
      11 頁）。
（三）證人何嘉哲證稱：我沒有打告訴人（指何素芬）。告訴人
      拿扁擔要打我姊姊丙○○及甲○○○，我上去搶扁擔。告
      訴人又去屋內拿菜刀，我及姊姊、媽媽趕緊跑進屋內。我
      看到時告訴人就拿扁擔要打我媽媽及姊姊，告訴人的媽媽
      拿雨傘打我姊姊等語（見96年交查字第285號卷第17頁）
      。
（四）惟證人何嘉哲及被告丙○○、甲○○○分別為胞姊、母親
      ，與被告關係親密，且與原告立場對立，平日與原告即相
      處不睦，其等供述難免自我迴護、偏袒。再者，證人何嘉
      哲於另案被訴傷害案（與本件事實同時、同地發生）時，
      經本院認：「.. 被告（指證人何嘉哲）前於偵查中，就
      其搶奪扁擔過程中有以扁擔毆打告訴人何素芬一節，亦曾
      坦認在卷（見偵卷第6頁）。.. 證人丙○○、甲○○○分
      別為被告胞姊、母親，與被告關係親密，且證人丙○○、
      甲○○○就何素芬、乙○○當日本係為毆打何人、實際上
      毆打何人等情（分別見交查卷第14頁、本院卷第59、71
      頁），與被告於本院供述之何素芬、乙○○毆打何人情節
      顯有出入（見本院卷第139頁），是證人丙○○、甲○○○既立於現場，然就所證述之關於何素芬、乙○○毆打何
      人乙節，非屬細節事項已與被告所述不符，顯與常情相違
      ，所為證詞顯係出於迴護被告脫免之情，不足採信。況被
      告於偵查中、本院審理供述之何素芬、乙○○毆打何人等
      情（見交查卷第11、22頁、本院卷第139頁），亦前後矛
      盾，足見其前後辯詞顯有重大之歧異，實難遽信」。此有
      本院96年易字第371號判決影本一件可證（見該判決理由
      第二(二)(三)即判決書第3、4頁）。
（五）據上足證被告辯稱並無毆打原告且係基於正當防衛顯不可
      採。
五、按「因故意或過失不法侵害他人之權利者，負損害賠償責任
    」、「數人共同不法侵害他人之權利者，連帶負損害賠償責
    任」、「不法侵害他人之身體或健康者，對於被害人因此喪
    失或減少勞動能力，或增加生活上之需要時，應負損害賠償
    責任」、「不法侵害他人之身體、健康、名譽、自由、信用
    、隱私、貞操，或不法侵害其他人格法益而情節重大者，被
    害人雖非財產上之損害，亦得請求賠償相當之金額」民法第
    184條第1項前段、第185條、第193條第1項及第195條第1項
    前段分別定有明文。本院如上述已認定被告共同不法侵害原
    告之身體、健康，致原告受有受有右肘及前臂挫瘀傷及右腕
    及手背挫瘀傷等傷害，而客觀上衡之，被告之行為與上訴人
    所受傷害間，具有相當因果關係，是被告對於原告所受之傷
    害，自應負連帶賠償損害之責任。從而，原告依上開規定請
    求被告連帶賠償，即屬有據，茲就原告請求賠償之損害項目
    及金額多寡，及應否准許，析述如下：
（一）醫療費用部分：本件原告其因本件傷害，共支出醫療費用
      1752元等語，有行政院衛生署嘉義醫院醫療收據1紙可證
      ，從而原告請求醫療費用在1752元並無不當，應全部准許
      。
（二）精神慰撫金部分：按慰撫金金額之認定，除依所受身體上
      及精神上痛苦程度及所造成之影響二者予以衡量外，尚須
      斟酌雙方之身分資力與加害之程度及各種情形，予以核定
      。查原告現年75歲了，先生健在，有5位小孩，有土地。
      被告丙○○高職畢業，無財產，現年33歲，未婚，無財產
      。被告甲○○○已婚，育有一男一女，國小畢業，無財產
      ，無業，現年52歲。此為兩造所各自陳明（見本院96 年9
      月20日筆錄），並有兩造之綜合所得稅各類所得資料清單
      及財產歸屬資料清單在卷可稽。本院參酌兩造上述之身分
      、地位、經濟能力，被告犯後未與原告和解，以及原告所
      受之傷害非重等情，認原告請求之精神慰撫金以5萬元為
      適當，應予准許，逾此部分之請求，尚屬過高，不應准許
      。
（三）合計原告可請求為51,752元
六、末按損害之發生或擴大，非僅因賠償義務人之行為，而被害
    人亦與有過失者，依民法第217條第1項之規定，法院固得視
    其過失之程度如何，以減輕賠償金額，或免除賠償責任。而
    所謂被害人與有過失，必須其行為與債務人之行為，為損害
    之共同原因，而其過失行為並為有助成損害發生或擴大之行
    為者，始屬相當（最高法院54年度台上字第2897號判決意旨
    參照）；又雙方互毆乃雙方互為侵權行為，與雙方行為為損
    害之共同原因者有別，無民法第217條過失相抵原則之適用
    （最高法院68年度台上字第967號判例意旨參照）。是被告
    雖主張本件糾紛係原告先行挑釁並拉扯被告等情，縱屬為真
    ，然被告之行為並原告受傷之共同原因，且其間並無相當因
    果關係，揆諸前開說明，則被告不得依民法第217條規定減
    免賠償金額，併此敘明。
七、復按給付有確定期限者，債務人自期限屆滿時起，負遲延責
    任。給付無確定期限者，債務人於債權人得請求給付時，經
    其催告而未為給付，自受催告時起，負遲延責任。其經債權
    人起訴，或依督促程序送達支付命令，與催告有同一之效力
    。民法第229條第1、2項分別定有明文；又遲延之債務，以
    支付金錢為標的者，債權人得請求依法定利率計算之遲延利
    息。但約定利率較高者，仍從其約定利率；而應付利息之債
    務，其利率未經約定，亦無法律可據者，週年利率為百分之
    5。亦為同法第233條第1項及第203條所明定。查本件原告請
    求被告應賠償之金額，並未定有給付之期限，原告請求自起
    訴狀繕本送達被告之翌日起，按年息百分之5計算之利息，
    並未逾上開規定之範圍，自無不合；查原告上開訴狀繕本係
    於96年7月27日送達被告2人收受，此有送達回證附卷可稽。
    從而，原告本於侵權行為損害賠償請求權之法律關係，請求
    被告連帶給付51,752元，及送達翌日96年7月28日起至清償
    日止，按年息百分之5計算之利息部分，為有理由，應予准
    許。原告逾上開範圍之請求，為無理由，應予駁回。
八、又原告勝訴部分為51,752元，並未逾50萬元，依民事訴訟法
    第389條第1項第5款之規定，法院應依職權宣告假執行，爰
    依職權宣告假執行。被告陳明願供擔保，聲請宣告免為假執
    行，就原告勝訴部分經核無不合，爰酌定相當之擔保金額准
    許之。至於原告敗訴部分，則因訴之駁回而失所依附，不予
    准許。
九、訴訟費用裁判之依據：民事訴訟法第79條、第85條第2項。
中　　華　　民　　國　　96　　年　　10　　月　　26　　日
                  民一庭法　官　馮保郎
以上正本係照原本作成。
如對本判決上訴須於判決送達後20日內向本院提出上訴狀，並依
上訴利益繳交第二審裁判費。
中　　華　　民　　國　　96　　年　　10　　月　　29　　日
                        書記官　王立梅
